臺灣高等法院民事裁定　九十一年度家再字第九號
　　再審　原告　己○○
　　訴訟代理人　陳秀卿律師
　　再審　被告　甲○○
　　　　　　　　丙○○(YAN.
　　　　　　　　丁○○
　　　　　　　　乙○○
當事人間給付繼承財產事件，再審原告對於中華民國九十一年十月二十九日本院九十
一年度家上更(一)字第二號第二審確定判決，提起再審之訴，本院裁定如下：
      主    文
再審之訴駁回。
再審訴訟費用由再審原告負擔。
      事    實
甲、再審原告方面：
一、聲明：
(一)台灣台北地方法院八十五年度家訴字第一０七號判決、鈞院九十一年度家上更(一)
    字第二號確定判決廢棄。
(二)再審被告應連帶給付再審原告新台幣（以下同）一百二十九萬四千一百一十二元
    ，及自起訴狀繕本送達翌日起至清償日止，均按年息百分之五計算之利息。
(三)願供擔保，請准宣告假執行。
(四)再審及前程序歷審之訴訟費用由再審被告負擔。
二、陳述：
(一)就台灣台北地方法院八十五年度家訴字第一０七號判決部分：
　1.按臺灣地區與大陸地區人民關係條例（以下簡稱兩岸人民關係條例）第六十九條
　  規定：「大陸地區人民‧‧不得在臺灣地區取得、設定或移轉不動產物權。」再
    審原告無法繼承取得被繼承人楊卓人在台灣地區之不動產台北市○○街一四三巷
    十號三樓、台北市○○街二十二巷二號等建物及基地應有部分（以下稱系爭房地
    ）。再審被告擅自協議分割遺產，縱令塗銷該分割繼承登記，亦僅能回復為再審
    被告公同共有狀態。原判決遽認再審原告應訴請塗銷分割繼承登記，回復全體繼
    承人公同共有狀態，再訴請分割遺產，適用法規顯有錯誤。
　2.按兩岸人民關係條例第六十七條第四項規定：「遺產中有以不動產為標的者，應
　  將大陸地區繼承人之繼承權利折算為價額」。同條例施行細則第六十三條規定：
    「本條例第六十七條第四項規定之權利折算價額標準，依遺產及贈與稅法第十條
    及其施行細則第三十一條至第三十三條規定計算之。」。遺產及贈與稅法第十條
    第一、三項則規定「遺產及贈與財產價值之計算，以被繼承人死亡時或贈與人贈
    與時之時價為準」、「第一項所稱時價，土地以公告土地現值或評定標準價格為
    準；房屋以評定標準價格為準。」。原判決遽謂「兩岸人民關係條例第六十七條
    、第六十八條、第六十九條等係民法之特別規定，惟係規定大陸地區人民依法繼
    承被繼承人在台遺產，其於遺產實際所得財產總額之限制，不能謂未行合法分割
    遺產，大陸繼承人即得單獨請求在台繼承人連帶給付其按應繼分計算之遺產數額
    」云云，乃消極不適用上開規定，影響裁判結果，有民事訴訟法第四百九十六條
    第一項第一款再審事由。
(二)就鈞院九十一年度家上更(一)字第二號確定判決部分：
　1.按兩岸人民關係條例第一條規定：「國家統一前，為確保台灣地區安全與民眾福
　  祉，規範台灣地區與大陸地區人民之往來，並處理衍生之法律事件，特制本條例
    。本條例未規定，適用其他有關法令之規定。」同條例第六十七條第四項但書規
    定：「繼承之標的為台灣地區繼承人賴以居住之不動產者，大陸地區繼承人不得
    繼承之」，關於「賴以居住」之時點，應適用民法第一千一百四十七條、第一千
    一百四十八條前段規定，以被繼承人死亡，繼承開始時為判斷台灣地區繼承人是
    否賴以居住不動產遺產之時點。行政院大陸委員會（）陸法字第八六００七八
    八號函略以：「按繼承因被繼承人之死亡而開始，民法第一千一百四十七條定有
    明文，繼承開始時期之確定，即以此時決定何人為繼承人及應繼承財產之價額。
    被繼承人遺留之不動產是否為台灣地區繼承人賴以居住，端以被繼承人死亡時點
    為判斷標準」，亦同斯旨。原確定判決認定「繼承標的為不動產者，在繼承發生
    前，該不動產或為被繼承人自用，或為其在台繼承人使用，不一而足，則在被繼
    承人死亡之時，如何要求該不動產在一瞬間立刻改為由在台繼承人居住使用，故
    關於『賴以居住』之時點認定，當不宜限制必以『繼承發生時』為唯一標準，仍
    須考慮繼承發生後，在台繼承人是否仍有居住使用該不動產之必要，方符兩岸人
    民關係條例之立法本意」云云，消極不適用上開規定，有民事訴訟法第四百九十
    六條第一項第一款之再審事由。
　2.法務部法（）參二七九五五號函及內政部台（）內地字第八四一六五五八號
　  函略以：「台灣地區與大陸地區人民關係條例第六十七條第四項，有關遺產中台
    灣地區繼承人賴以居住之不動產之認定，如遺產中有超過一戶住宅之不動產者，
    除台灣地區與大陸地區繼承人就『賴以居住之不動產』之認定達成協議，有確實
    証明文件，得依法辦理繼承登記外，應由台灣地區繼承人以司法途徑確認其不動
    產是否為『賴以居住之不動產』後，再辦理繼承登記」。原確定判決認定「行政
    院大陸委員會（）陸法字第八六００七八八號函，在說明繼承不動產嗣後移轉
    為他人所有，仍不影響其賴以居住之認定，及法務部八十四年十二月一日法參（
    ）二七九五五號函，亦在強調不動產是否賴以居住，應由法院加以審理認定，
    是上開行政機關之函令，對本院無拘束力」云云，消極不適用上開行政命令，判
    決理由矛盾，有民事訴訟法第四百九十六條第一項第一、二款之再審事由。
　3.系爭台北市○○街一四三巷十號三樓經分割繼承登記為再審被告丁○○所有，有
  　登記謄本可稽。再審被告甲○○
    審被告乙○○
　　謄本可稽。而再審被告乙○○於八十三年間將
　  二號」，再審被告甲○○於八十五年十二月四日將
    二巷四號三樓」，八十六年間遷入「台北市○○街一四三巷十號三樓」，八十九
    年間遷入「台北市○○路○段五十八號六樓」，九十一年間遷入「台北市○○街
    一四三巷三樓」。原確定判決認定
    審酌上開文書，說明取捨依據，遽認系爭不動產為再審被告陳研芳、乙○○賴以
    」之再審事由。
　4.再審被告甲○○已有系爭台北市○○路一０二巷四號三樓房地可供居住，系爭台
    北市○○街一四三巷十號三樓房地自非其賴以居住之不動產。惟再審被告甲○○
    為脫免責任，於八十六年一月二十三日將上開不動產移轉登記予訴外人陳家福，
    原確定判決仍以再審被告甲○○現仍
    違反經驗法則、論理法則，有民事訴訟第四百九十六條第一項第一款之再審事由
    。
三、證據：提出土地及建物登記簿謄本、登記謄本、異動明細表。
乙、再審被告丁○○、甲○○、乙○○方面：
一、聲明：
(一)駁回再審之訴。
(二)如獲不利判決，願供擔保，請免予假執行。
(三)再審之訴及前程序歷審之訴訟費用由再審原告負擔。
二、陳述：
(一)民事訴訟法第四百九十六條第一項規定，再審之訴除須對於確定終局判決方得聲
    明不服外，若已依上訴主張其事由，或知其事由而不為主張者，亦不得提起再審
    。查再審原告主張原判決適用法規錯誤事由，經其於上訴審主張，不得以提起再
    審之訴尋求救濟。
(二)兩岸人民關係條例第六十七條第一項設有兩百萬元限制，同條第四項但書定有「
    賴以居住」要件，係考量兩岸人民分別近四十載，斟酌兩岸人民生活水準及貢獻
    度而制定，自應以考量在台繼承人為前提，排除民法一般規定。故原確定判決認
    定「不宜限制必以繼承發生時為為一標準，仍需考慮繼承發生後，在台繼承人是
    否仍有居住使用該不動產之必要」，符合立法本旨。
(三)大法官會議第四０七號解釋闡示：「個別案件，法官於審判時應就具體案件，依
    獨立確信之判斷，認定事實，適用法律，不受行政機關函釋之拘束。」兩岸人民
    關係條例第四十一條亦規定：「臺灣地區人民與大陸地區人民間之民事事件，除
    本條例另有規定外，適用臺灣地區之法律。」，原確定判決未適用行政機關之函
    令，無違法可言。
(四)再審被告甲○○於被繼承人死亡時，係居住於系爭台北市○○街一四三巷十號三
    樓。其後雖將
    將有所不便所致，事實上仍居住於上址。再審原告於前審未舉證再審被告甲○○
    非賴以居住上開房屋，原確定判決自無「就影響於判決之重要證物，漏未審酌」
    情形。
(五)再審被告丁○○為再審被告甲○○之女，再審被告甲○○辦理繼承登記時，將系
    爭台北市○○街一四三巷十號三房地贈與登記給再審被告丁○○，係為免日後再
　　辦理繼承之困擾，此與經驗法則相符。況兩岸人民關係條例第六十七條第四項僅
　  規定「繼承人所賴以居住之不動產」，而非「登記為繼承人且賴以居住之不動產
    」，故僅須賴以居住不動產者為被繼承人之在台繼承人即可，是否登記為其所有
    並非要件。
(六)有關賴以居住之時點不宜限定「繼承發生時」。再審原告又無法證明再審被告有
    出租或在系爭房屋營業情形，其主張再審被告乙○○於八十三年間遷入系爭台北
    市○○街二十二巷二號，即非賴以居住該不動產，實無理由。另再審原告以之後
    再審被告甲○○出售系爭台北市○○街一四三巷十號三房地，主張其非賴以居住
    ，亦無理由。
丙、再審被告丙○○方面：本件不經言詞辯論，再審被告丙○○亦未具狀為任何聲明
    或陳述。
丁、本院依職權調閱前審訴訟卷宗。
      理    由
甲、按民事訴訟法第四百九十六條第一項第一、二款規定，確定判決適用法規顯有錯
    誤或判決理由與主文顯有矛盾者，得以再審之訴對於確定終局判決聲明不服。但
    當事人已依上訴主張其事由或知其事由而不為主張者，不在此限。查本件前審訴
    訟之原告即上訴人為再審原告及戊○○，其二人之上訴利益合計二百二十四萬一
    千一百六十八元，依同法第四百六十六條規定，為得上訴第三審之事件（戊○○
    雖於八十九年十月間死亡，但其於八十八年七月二日委任陳秀卿律師為本院前審
    之訴訟代理人，有公證書、委託書附於本院前審卷第十一頁可稽，依民事訴訟法
    第一百七十三條規定，前審訴訟程序不停止，原確定判決就戊○○部分裁判仍屬
    有效，再審原告收受原確定判決，得以本人及戊○○之繼承人身分提起上訴）。
    經查，再審原告指摘本院九十一年度家上更(一)字第二號確定判決有民事訴訟法第
    四百九十六條第一項第一、二款之再審事由，其與戊○○於九十一年十一月四日
    收受原確定判決之送達時，即可斟酌決定是否提出上訴主張該理由，然再審原告
    及戊○○未上訴第三審，構成上開規定所指「知其事由而不為主張」之可歸責事
    由，自不得再執該理由，對原確定判決提起再審之訴。
乙、按九十二年九月一日修正施行前民事訴訟法第四百九十七條規定：「依第四百六
    十六條不得上訴於第三審法院之事件，除前條規定外，其經第二審確定之判決，
    如就足影響於判決之重要證物，漏未斟酌者，亦得提起再審之訴。」。最高法院
    六十一年台抗字第六二一號判例闡示：「裁定已經確定，而有民事訴訟法第四百
    九十七條之情形者，固得準用再審程序之規定聲請再審，然民事訴訟法第四百九
    十七條，係就不得上訴於第三審法院之事件而為之規定，前訴訟程序之確定裁定
    ，既係得抗告於第三審法院之事件，自無民事訴訟法第四百九十七條之準用。」
    查再審原告及共同上訴人戊○○得對原確定判決向第三審提起上訴，再審原告指
    摘本院前審就足影響判決之重要證物漏未斟酌，提起再審之訴，與上開規定不合
    。
丙、民事訴訟之第二審程序採續審制，第二審法院就上訴事件為本案判決時，對於當
    事人在第一審所為關於事實上或法律上之陳述及提出之各項攻擊或防禦方法均已
    重為審查，故當事人提起再審之訴，雖對第一審及第二審之本案判決同時聲明不
    服，但法院再審之對象仍為第二審確定判決，第一審判決既非確定終局判決，當
    不得獨立為再審之對象。本件再審原告雖同時對原第一、二審判決聲明不服，但
    本院認定其指摘原確定終局判決之再審理由均不合法，則再審原告另就原第一審
    判決指摘其有民事訴訟法第四百九十六條第一項第一款再審事由，顯於法不合。
丁、綜上所述，再審原告提起再審之訴為不合法，依民事訴訟法第五百零二條第一項
    規定，以裁定駁回之。
戊、結論：本件再審之訴為不合法，依民事訴訟法第五百零二條第一項、第七十八條
    裁定如主文。
中　　　華　　　民　　　國　　九十三　　年　　　四　　　月　　　二　　　日
                              民事第十六庭
                                    審判長法  官  許  正  順
                                          法　官  陳  邦  豪
                                          法　官  翁  昭  蓉
正本係照原本作成。
不得抗告。
中　　　華　　　民　　　國　　九十三　　年　　　四　　　月　　　六　　　日
  　　　　　　　　　　　　　　　　　　　　書記官  王  才  生
